臺灣高等法院臺中分院刑事裁定　
111年度毒抗字第1055號
抗  告  人  
即  被  告  李志祥
上列抗告人即被告因強制戒治案件，不服臺灣南投地方法院111
年度毒聲字第325號中華民國111年10月13日裁定（聲請案號：臺
灣南投地方檢察署111年度聲戒字第51號；偵查案號：111年度毒
偵緝字第116、117號），提起抗告，本院裁定如下：
    主  文
抗告駁回。
    理  由
一、抗告人即被告甲○○（下稱被告）抗告意旨略以：
　㈠有無繼續施用毒品傾向評估標準業經修正並於民國000年0月0
    日生效，有無繼續施用毒品傾向評估標準紀錄表（下稱評估
    標準紀錄表）及說明手冊中「前科紀錄與行為表現」之第1
    項「毒品犯罪相關司法紀錄」：計分方式修正為每筆(次)5
    分，總分上限為10分；第3項「其他犯罪相關紀錄」：計分
    方式修正為每筆(次)2分，總分上限為10分。依修正後之有
    無繼續施用毒品傾向評估標準，被告總分未達有繼續施用毒
    品傾向評估標準，而無施以強制戒治之必要，原裁定令被告
    入戒治處所施以強制戒治，與法相違。
　㈡本案檢察官聲請強制戒治前，從未提示有無繼續施用毒品傾
    向證明書、評估標準紀錄表予被告，或給予被告就上開文書
    有表示意見之機會，而檢察官向法院提出強制戒治聲請書亦
    未送達被告，以致被告無從知悉已遭聲請強制戒治。本件均
    以書面審查，被告直至收受原裁定前，並不知有此聲請程序
    ，有違憲法及公民政治權利公約所保障之聽審權，對被告聽
    審權保障不足，違反正當法律程序之要求，並侵害被告訴訟
    權之保障，乃屬違法不當。
　㈢被告在觀察、勒戒期間所為行為表現，評估標準紀錄表配分
    極少，而極多配分於被告之過往或既成事實之紀錄，且將家
    人有無藥物濫用、有無訪視、出所後有無語家人同住等非關
    個人事項納入評估標準，僅係於心理醫師未滿3分鐘之評估
    ，而未重視被告觀察、勒戒期間之矯正實效、矯正復歸之努
    力。原裁定依據評估標準紀錄表中不具預測性因素，認被告
    有繼續施用毒品傾向，違反正當法律程序及侵害被告訴訟權
    等語。
二、按犯毒品危害防制條例第10條之施用毒品罪者，檢察官應聲
    請法院裁定，令被告入勒戒處所觀察、勒戒，其期間不得逾
    2月。觀察、勒戒後，檢察官或少年法院（地方法院少年法
    庭）依據勒戒處所之陳報，認受觀察、勒戒人無繼續施用毒
    品傾向者，應即釋放，並為不起訴之處分或不付審理之裁定
    ；認受觀察、勒戒人有繼續施用毒品傾向者，檢察官應聲請
    法院裁定或由少年法院（地方法院少年法庭）裁定令入戒治
    處所強制戒治，其期間為6個月以上，至無繼續強制戒治之
    必要為止，但最長不得逾1年。依前項規定為觀察、勒戒或
    強制戒治執行完畢釋放後，3年後再犯第10條之罪者，適用
    前2項之規定，毒品危害防制條例第20條第1項、第2項、第3
    項定有明文。次按勒戒處所應注意觀察受觀察、勒戒人在所
    情形，經醫師研判其有或無繼續施用毒品傾向後，至遲應於
    觀察、勒戒期滿之15日前，陳報該管檢察官或少年法院（庭
    ），觀察勒戒處分執行條例第8條第1項亦定有明文。依據上
    開規定，受觀察、勒戒人有無繼續施用毒品之傾向，係由醫
    師研判。而關於有無繼續施用毒品傾向之評估標準，法務部
    已於110年3月26日以法矯字第11006001760號函修正頒布「
    有無繼續施用毒品傾向評估標準紀錄表」、「有無繼續施用
    毒品傾向評估標準評分說明手冊」，上開評分說明手冊載明
    判定之原則：「受觀察勒戒人入所後，經過2週時間的觀察
    、勒戒，由處所及醫療人員依據其各項紀錄、資料及觀察勒
    戒期間之行為表現，加以評分。在勒戒人入所4-6週後，可
    再做一次評估以做必要之評分修正。每一大項皆有靜態因子
    與動態因子。先以靜態因子分數評分，靜態因子分數總分在
    60分（含）以上為『有繼續施用毒品傾向』；60分以下，與動
    態因子分數相加，如果總分在60分（含）以上，為『有繼續
    施用毒品傾向』」，又評估標準紀錄表及說明手冊中「前科
    紀錄與行為表現」之第1題及第3題之計分方式修正如下(餘
    無修正)：㈠第1項「毒品犯罪相關司法紀錄」：計分方式修
    正為每筆(次)5分，總分上限為10分；㈡第3項「其他犯罪相
    關紀錄」：計分方式修正為每筆(次)2分，總分上限為10分
    。是被告有無「繼續施用毒品傾向」，係依具體個案之臨床
    實務及相關事證等情綜合判定，有其相當之專業依據及標準
    ，且涉及專門醫學，另衡酌強制戒治的目的，是為協助施用
    毒品者戒斷毒品的心癮及身癮，所為的一種保安處分類型，
    該評估標準是適用於每一位受觀察、勒戒處分之人，具一致
    性、普遍性、客觀性，並加以綜合判斷的結果，倘其評估由
    形式上觀察，無擅斷或濫權等明顯不當的情事，法院自應予
    以尊重。　　
三、經查：
　㈠被告前曾因施用毒品案件，經原審法院以89年度毒聲字第101
    8號裁定令入戒治處所施以強制戒治，於89年12月29日停止
    戒治釋放出所，嗣於停止戒治完畢3年後之110年8月10日20
    時許、111年2月20日23時許，分別再施用第二級毒品甲基安
    非他命各1次，經原審法院以111年度毒聲字第124號裁定送
    觀察、勒戒，被告於111年8月16日入法務部矯正署南投看守
    所附設勒戒處所執行觀察、勒戒，復於111年8月19日移送入
    法務部矯正署雲林看守所附設勒戒處所繼續執行，經該所專
    業醫師就被告之前科紀錄與行為表現、臨床評估及社會穩定
    度進行評分之結果為：⒈前科紀錄與行為表現合計為42分〔靜
    態因子部分：毒品犯罪相關司法紀錄「3筆」(5分/筆，上限
    為10分，共計10分)、首次毒品犯罪年齡為「20歲以下」(計
    10分)、其他犯罪相關紀錄「6筆」(2分/筆，上限為10分，
    共計10分)、入所時尿液毒品檢驗為「多種毒品反應」(計10
    分)，合計為40分；動態因子部分：所內行為表現，持續於
    所內抽菸(計2分)〕。⒉臨床評估合計為26分〔靜態因子部分：
    多重毒品濫用為「有」(計10分)、合法物質濫用為「有，種
    類為菸」(2分/種，計2分)、使用方式為「無注射使用」(計
    0分)、使用年數為「超過1年」(計10分)，合計為22分；動
    態因子部分：精神疾病共病(含反社會人格)經評定為「無」
    (計0分)、臨床綜合評估(含病識感、動機、態度、就醫意願
    )評定為「中度」(計4分)，合計為4分〕。⒊社會穩定度合計
    為5分〔靜態因子部分，工作為「全職工作」(計0分)、家人
    藥物濫用為「無」(計0分)，合計為0分；動態因子部分：入
    所後家人是否訪視為「無」(計5分)、出所後是否與家人同
    住為「是」(計0分)，合計為5分〕。上開評分之總分合計為7
    3分(靜態因子共計62分，動態因子共計11分)，認其「有繼
    續施用毒品傾向」等情，此有前揭裁定、觀察勒戒處分執行
    指揮書、臺灣高等法院被告前案紀錄表、法務部矯正署雲林
    看守所111年9月19日雲所衛字第11140004560號函檢附之有
    無繼續施用毒品傾向證明書、有無繼續施用毒品傾向評估標
    準紀錄表在卷可憑。
　㈡關於毒品犯罪相關司法紀錄及其他犯罪相關紀錄，依修正後
    之評估標準，均設有上限10分，為毒品犯罪評估統一裁量之
    標準，而本件評估標準紀錄表係依110年3月26日新修正之評
    估標準所做成，其中前案紀錄所占比重已有設限，就被告毒
    品犯罪相關司法紀錄計10分、其他犯罪相關紀錄計10分，
　　已如前述。抗告意旨主張本件評估標準未依110年3月26日修
    正後之「有無繼續施用毒品傾向評估標準紀錄表」評估，指
    摘原裁定令其入戒治處所施以強制戒治，與法有違云云，容
    有誤會，其抗告自難認有理由。
　㈢毒品犯罪之特質，在司法實務或醫學臨床上，具有毒品前科
    紀錄者，或因長期有機會接觸毒品，或因欲再藉由毒品作用
    暫時遠離現實環境，其反覆性、繼續性地再犯施用毒品犯行
    之機率，確實較沒有毒品前科者高；而其他非毒品犯罪相關
    之犯罪紀錄，亦反應其主觀上違反法規範價值之可非難性，
    是該評估表將「毒品犯罪相關司法紀錄」及「其他犯罪相關
    紀錄」等項目列為靜態因子，係考量此等紀錄可反應施用毒
    品歷史紀錄、是否能遵守法律規範的性格，據以評估脫離國
    家公權力拘束後遠離毒品之可能性，將該等前科紀錄列入有
    無繼續施用毒品傾向之評估，通案列計一致但比重不同之分
    數（毒品犯罪相關司法紀錄每筆5分，其他犯罪相關紀錄每
    筆2分），具有其本質考量及合理之關連性，且定有10分上
    限，2評分項目配分上限共計20分，僅佔總評分項目配分118
    分之16.95％，已可避免無限制地以前案紀錄累加受觀察、勒
    戒人之分數，將使理應更為重要之臨床評估等因子之重要性
    被稀釋。而有關家庭因素之評估，乃勒戒處所評估受觀察、
    勒戒處分人家庭支持程度之方式，主要係考量施用毒品者是
    否有家庭支持而得以遠離毒品。本件雲林勒戒所評估被告是
    否有繼續施用毒品傾向，係該所相關專業知識經驗人士於被
    告入所執行觀察、勒戒期間，依其本職學識就被告之前科紀
    錄及行為表現、臨床評估及社會穩定度等因素所為之綜合判
    斷，並非僅憑簡單問答即能得出結論，更非評估之醫師所得
    主觀擅斷，乃具有科學驗證所得之結論，且勒戒處所之組織
    、人員之資格及執行觀察、勒戒相關程序，暨判斷施用毒品
    者，有無繼續施用毒品傾向，均有相關法令嚴格規範，非可
    恣意而為。準此，雲林勒戒所評估結果由形式上觀察，並無
    擅斷或濫權等逾越裁量標準之情事，原審憑以判斷受觀察、
    勒戒人有無繼續施用毒品傾向，難認有何違法或不當。抗告
    意旨以上開有無繼續施用毒品傾向評估標準不具預測性，不
    應作為評分因子，及心理醫師僅以簡短談話內容即評定被告
    有繼續施用毒品傾向云云，均屬無據，難以憑採。
　㈣按裁定因當庭之聲明而為之者，應經訴訟關係人之言詞陳述
    ；又為裁定前有必要時，得調查事實，刑事訴訟法第222條
    定有明文。是裁定與判決不同，以不經言詞陳述為原則，除
    有上揭所列或刑事訴訟法第十章與被告羈押相關之裁定等情
    形外，並無法定應經當事人言詞陳述之規定，均依書面審理
    ；被告聽審權固屬憲法第16條保障人民訴訟權之一，但並非
    不得以法律為合理、正當規劃或限制，此乃立法機關自由形
    成的範疇，要屬「立法裁量」權限。現行毒品危害防制條例
    及觀察勒戒處分執行條例並未規定法院為強制戒治裁定前，
    須先經訊問被告之程序，此與刑事訴訟法明定羈押、審判等
    程序均須經法官開庭訊問、審判之法定程序原則有別，而為
    立法者依據被告或受處分人所涉與公益等權益輕重，為各項
    權衡之立法裁量結果，屬立法形成空間，是縱檢察官、原審
    法院於裁定前並未訊問被告，亦難認違反正當法律程序。況
    被告亦以提起抗告方式，以書面補充其言詞陳述，為有利自
    己之答辯，已兼顧其訴訟防禦權之行使，再由抗告法院審查
    原裁定內容有無違誤，而於理由中說明被告有何應受強制戒
    治之事由，已保障其知悉之權利。是被告執此指摘原裁定與
    憲法揭示之訴訟權保障及正當法律程序原則不符云云，尚無
    可採。
四、綜上所述，原審因認檢察官之聲請為有理由，依毒品危害防
    制條例第20條第2項後段、第3項規定，裁定被告令入戒治處
    所施以強制戒治，其期間為6個月以上，至無繼續強制戒治
    之必要為止，但最長不得逾1年。經核並無不合，被告執前
    詞提起抗告，指摘原裁定不當，為無理由，應予駁回。
據上論斷，應依刑事訴訟法第412條，裁定如主文。
中　　華　　民　　國　　111 　年　　11　 月 　 17 　　日
            刑事第六庭   審判長法　官　吳  進  發
                               法　官  鍾  貴  堯
                               法　官  尚  安  雅
以上正本證明與原本無異。
不得再抗告。
                               書記官  龔  月  雲
　　　　　　　　　　　　　　　 
中　　華　　民　　國　　111 　年　　11　　月　　17　　日